【裁判字號】    89,易,1624
【裁判日期】    891013
【裁判案由】    詐欺
【裁判全文】
臺灣板橋地方法院刑事判決                        八十九年度易字第一六二四號
    公  訴  人  臺灣板橋地方法院檢察署檢察官
    被      告  丙○○
右列被告因詐欺案件，經檢察官提起公訴（八十八年度偵字第二三三０五號），本
院判決如左：
    主  文
丙○○無罪。
    理  由
一、公訴意旨略以：被告丙○○意圖為自己不法之所有，於民國（下同）八十八年一
    月間，向甲○○佯稱已取得協固事業股份有限公司（以下稱協固公司）位於臺北
    市大同區之六０四Ｋ０一、重慶北路三段及大龍街口等三處停車場新建工程承攬
    合約，並交付大同區六０四Ｋ０一停車場新建工程明細表取信甲○○，欲與甲○○共同合夥經營，且向甲○○詐稱其取得承攬三處停車場工程，支付新臺幣（下
    同）一百萬元仲介費，均須共同分擔，要求甲○○先借款供其支付協固公司回扣
    ，甲○○不知有詐而借款十一萬二千元，丙○○並簽發如附表所示之支票乙紙交
    予甲○○，惟該支票屆期不獲兌付，丙○○亦不知去向，且避不見面，甲○○始
    知受騙，因認被告丙○○涉犯刑法第三百三十九條第一項詐欺取財罪嫌等語。
二、按犯罪事實應依證據認定之，無證據不得推定其犯罪事實，刑事訴訟法第一百五
    十四條定有明文。復按認定犯罪事實所憑之證據，雖不以直接證據為限，間接證
    據亦包括在內；然而無論直接或間接證據，其為訴訟上之證明，須於通常一般之
    人均不致有所懷疑，而得確信其為真實之程度者，始得據為有罪之認定。再按刑
    法第三百三十九條第一項詐欺罪之成立，以意圖為自己或第三人不法所有，以詐
    術使人將本人或第三人之物交付為要件。所謂以詐術使人交付，必須被詐欺人因
    其詐術而陷於錯誤，若其所用方法，不能認為詐術，亦不致使人陷於錯誤，即不
    構成該罪，最高法院分別著有七十六年度臺上字第四九八六號及四十六年度臺上
    字第二六０號判例甚明。又債務人於債之關係成立後，如有債務不履行之情形，
    在一般社會經驗上可能之原因甚多，縱令出於惡意而有遲延給付或不為給付之情
    事，苟無足以証明其債之關係發生時自始故意藉此從事財產犯罪之積極証據，仍
    不得僅以債信違反之客觀事態，推定債務人自始有詐欺取財之犯意。本件公訴人
    認被告丙○○涉有右開之詐欺取財犯行，無非係認告訴人甲○○業已指述甚詳，
    並以被告親自簽署如附表所示之支票及退票理由單、合作經營協議書影本資為論
    據。訊據被告丙○○固供認簽發如附表所示之支票及卷附之合作經營協議書等情
    屬實，惟堅決否認有何詐欺之犯行，辯稱：伊有拿估價單給他（告訴人甲○○）
    看，也沒有說我已拿到這三處停車場的合約，而事實上這只是一個停車場，並不
    是三個。伊原先要讓甲○○去做，後來因為資金短缺沒有辦法做，甲○○有借伊
    二十萬元，因伊想要自己來做，有付三分利息，並還到剩十一萬二千元等語。
三、經查本件告訴人甲○○初於八十八年十一月四日檢察官偵訊中指稱：在今（八十
    八）年一月被告跟伊說有拿到一個停車場，在重慶北路之土木工程，他需要回扣
    ，以後工程拿下來要與伊合作，伊給他十一萬二千元，他開了四個月期票給伊，
    也被退票，後來他工程沒有標到，他借完錢後，就跟伊說他比較忙，工程要給伊
    做，（十一萬二千元是要與被告合作之錢？）不是，是他自己說要拿到工程之回
    扣錢，工程如有拿到，就算伊的合夥款云云。又於八十九年三月二十三日偵訊時
    指述：（給被告錢是何款項？）他說要拿去做仲介費，他要伊先拿二十萬元給他
    ，（二十萬元有給被告？）有，開票是作為收據性質，本來開二十一萬二千元，
    後來又換成二張，一張十萬元，一張十一萬二千元，十萬元那張支票有讓伊兌現
    ，一十萬二千元那張他就不理了云云（分見偵查卷第二十二頁至第二十三頁正面
    ；第四十二頁背面、第四時三頁正面）。故本件告訴人與被告均一致供述僅有一
    處位於臺北市○○○路之停車場新建工程，則公訴意旨謂有三處停車場工程，即
    屬有誤。又依告訴人甲○○之右開指述，其借款予被告時應明知被告尚未取得該
    處停車場工程，且係供被告為取得工程所需之回扣（仲介費）無疑，誠難謂被告
    於向告訴人借款時，有何施用詐術致告訴人陷於錯誤而交付款項之情事。另告訴
    人就借款金額究係十一萬二千元或二十萬元，非無前後指述不一之瑕疵，公訴意
    旨謂告訴人指述甚詳等語，自有未洽。又查告訴人甲○○於本院調查時先供陳：
    伊給被告十一萬二千元現金，是要支付給營造公司的回扣，（被告如何詐欺？）
    被告用假的資料來騙伊，他沒有拿到工程。伊不認識這家公司，所以沒有去查證
    ，被告說他已付了一百萬的回扣，伊我與被告認識不久，之前沒有合作過云云（
    見八十九年五月二十六日訊問筆錄），嗣又供指：（十一萬二千元是借款還是合
    作投資？）伊有投資二十萬元現金，被告有開二張支票來做擔保，面額有一張十
    萬元，一張十一萬二千元。多出來的一萬二千元是補償伊損失，不算是利息，十
    萬元那張有兌現。（給被告二十萬元現金時，是否知道被告已拿到工程否？）伊
    知道他還沒有拿到合約。伊是在八十七年十二月底，在臺北市○○○路○段之某
    泡沫紅茶店談，錢是乙○○來伊家裡拿的，二十萬元的支票也是乙○○交給伊的
    云云（見八十九年九月一日訊問筆錄）。復據證人乙○○於本院調查時到庭具結
    證稱：在八十七年底、八十八年初，伊有與被告、甲○○要合夥，約定每人出資
    一百萬元，作臺北市○○○路○段的停車場地下室工程。甲○○先拿出二十萬元
    來作為出資，後來因伊及甲○○都無法籌到一百萬元，所以約定要不要做由被告
    自己決定，甲○○同意把二十萬元借給被告，約定利息三分，被告有還十萬元。
    當時在談合夥時，被告有拿到這個工程，二十萬元是甲○○先給伊，伊再轉給被
    告。被告有開一張面額二十一萬餘元支票給甲○○，後來支票無法兌現，再拿一
    張十萬元及一張十一萬多的去換回來等語（見八十九年九月十三日訊問筆錄），
    並有合作經營協議書影本乙份在卷可稽，故被告丙○○前揭辯稱係向告訴人借款
    二十萬元，嗣已清償其中之十萬元部分等辯詞，業據告訴人甲○○於檢察官偵訊
    時供認屬實，復核與證人乙○○證述之情節相符，自堪以採信。又告訴人於本院
    調查時除就交予被告之金額仍前後反覆不一外，復翻異前詞改稱該二十萬元係投
    資而非借款云云，其指述之可信性，已難令人遽信。再者，告訴人甲○○於借款
    時既已明知被告尚未取得該停車場之工程合約，若被告於借款時自始即有為自己
    不法所有之意圖，焉須先行清償半數之十萬元借款？是以被告堅詞否認有詐欺之
    犯意，尚非全屬無稽，應堪以採信。至於被告所簽發用以清償告訴人如附表所示
    之支票，然本件既無足以証明被告自始即有故意藉此從事財產犯罪之積極証據，
    仍不得僅以被告事後無法兌現支票之客觀違反債信狀態，推定其自始有詐欺取財
    之犯意。綜之，本件告訴人甲○○既明知被告丙○○尚未取得本件前揭停車場工
    程，仍借款二十萬元予被告丙○○以供取得工程之用，且被告已清償半數借款，
    自不能以被告未能兌現其簽發之支票，遂逕謂被告自始有何詐欺取財之不法意圖
    及施用詐術之情事，本件應純屬被告未能完全清償告訴人借款之民事糾葛，宜循
    民事途徑解決。此外，復查無其他積極證據足堪證明被告有公訴人所指訴之詐欺
    犯行，被告堅詞否認詐欺犯行，核非屬圖卸刑責之詞，應堪予採信，揆諸前項判
    例之意旨及說明，實難謂被告丙○○之行為與刑法詐欺取財罪之構成要件相當，
    自屬不能證明被告犯罪，本院依法應為無罪之諭知。
四、本件被告丙○○既經本院諭知無罪在案，則與臺灣板橋地方法院檢察署八十九年
    度偵字第八四一０號移送併辦之詐欺案件，自無連續犯之裁判上一罪關係，本院
    無從併予審究，應退回由該署檢察官另行依法偵處，附此敘明。
據上論斷，應依刑事訴訟法第三百零一條第一項，判決如主文。
本件經檢察官高智美到庭執行職務
中      華      民      國      八十九      年      十    月    十三    日
                                臺灣板橋地方法院刑事第三庭
                                      法  官    陳志揚
右正本證明與原本無異。
如不服本判決，應於判決送達後十日內向本院提出上訴狀 (應附繕本) ，上訴於
臺灣高等法院。
                                      書記官    陳慶樹
中      華      民      國      八十九      年    十    月  二十五    日
附表：
┌───┬──────┬───────┬─────┬──────────┐
│發票人│支 票 號 碼 │票  載  金  額│票載發票日│付      款        人│
├───┼──────┼───────┼─────┼──────────┤
│丙○○│ DB0000000  │十一萬二千元  │88.04.24  │華南商業銀行和平分行│
└───┴──────┴───────┴─────┴──────────┘


司法院資訊處製作；財團法人民間司法改革基金會備份。
